臺灣高等法院臺中分院民事判決　九十三年度上易字第二二九號
　　　上　訴　人　丙○○
　　　訴訟代理人　甲○○
　　　法定代理人　丁○○
　　　訴訟代理人　乙○○
右當事人間請求確認債權存在等事件，上訴人對於中華民國九十三年四月三十日臺灣
臺中地方法院九十二年度訴字第一八五九號第一審判決提起上訴，本院於民國九十三
年八月三十一日言詞辯論終結，判決如下：
　　　主　　　文
上訴駁回。
第二審訴訟費用由上訴人負擔。
　　　事實及理由
一、上訴人起訴主張：訴外人久益營造有限公司（下稱久益公司）於民國（下同）八
　　十九間，向被上訴人購買定期存單新台幣（下同）一百四十五萬九千四百六十九
　　元，持該定期存單提供予訴外人彰化縣政府作為工程保固金，並於八十九年三月
　　三日設定質權在案，時至九十二年一月五日工程保固期滿，彰化縣政府行使質權
　　卻遭被上訴人已行使抵銷權為由拒付，遂起訴請求被上訴人給付，經原審九十二
　　年訴字第一九五九號判決認定，被上訴人主張抵銷不合法，彰化縣政府得行使質
　　權，即該定期存單之債權仍存在，彰化縣政府得領回全額，而不須提存。又上訴
　　人於八十七年間賣給訴外人久益公司工程車，價金餘款一百一十萬元經三審判決
　　確定，並取得原審民事執行處八十九年民執酉字第九二一○號核發之債權憑證在
　　案，該筆債權已於九十年六月對訴外人鹿港國中扣押收取七十萬餘元，惟尚餘債
　　權五十六萬零六百零二元，遂於九十二年一月三日對彰化縣政府扣押該定期存單
    ，並於九十二年四月八日取得收取命令在案，上訴人即派員並會同彰化縣政府職
    員吳文昇於九十二年五月六日持該定期存單及質權消滅通知，向被上訴人請求給
    付遭拒後，上訴人遂對被上訴人聲請強制執行，取得原審民事執行處九十二年民
    執助酉字第六○七號收取命令，得逕由上訴人在五十六萬零六百零二元，及自九
    十年六月二十九日起至清償日止，按年息百分之五計算之利息，並賠償執行費用
    八千零四十元範圍內，向被上訴人收取；遭被上訴人以已行使抵銷權為由拒付，
    惟系爭定期存單既已設定質權與彰化縣政府，並經彰化縣政府行使質權，被上訴
    人即不得再行使抵銷權，為此，提起本訴，請求被上訴人給付上訴人六十二萬零
    二百四十八元，及自九十二年五月七日起至清償日止，按週年利率百分之五計算
    之利息等語。並上訴聲明：求為判決：（一）原判決廢棄；（二）被上訴人應給
    付上訴人六十二萬零二百四十八元，及自九十二年五月七日起至清償日止，按週
    年利率百分之五計算之利息。（三）第一、二審訴訟費用由被上訴人負擔。
二、被上訴人則以：訴外人久益公司於八十六年九月十五日起陸續與被上訴人有金錢
    消費借貸之往來，八十七年六月三十日首度簽立額度授信契約，授信額度金額為
    一千六百萬元，期間自八十七年六月三十日起至八十八年六月三十日止，為期一
    年，動用金額達一千六百萬元，訴外人久益公司因無法完全清償，於八十八年六
    月九日再次簽立額度授信契約，期間自八十八年六月九日至八十九年六月九日，
    為期一年，授信額度金額為一千六百萬元，於八十九年二月二十九日起陸續動用
    ，由於授信額度動用金額一千六百萬元完全未獲清償，再於九十年六月十四日簽
    訂最近一次之授信額度契約書，授信額度金額仍為一千六百萬元，以首次動用金
    額一千六百萬元清償上次授信額度；準此，被上訴人對於訴外人久益公司之債權
    發生日期為八十七年六月三十日，其後之契約僅為展期；又訴外人久益公司另於
    九十年六月十二日向被上訴人借款八十萬元，自九十一年一月十二日起亦陸續未
    依約繳款，迄今共尚積欠被上訴人計一千六百六十八萬三千八百八十六元及其利
    息、違約金等，訴外人久益公司於被上訴人處有定期存款一百四十五萬九千四百
    六十九元，被上訴人自得以前開借款債權主張抵銷；雖該定期存單於八十九年三
    月三日設定質權予彰化縣政府，質權人彰化縣政府亦曾於九十二年五月間向被上
    訴人提示存單，主張行使質權，但經被上訴人以未同意拋棄行使抵銷權為由拒付
    ；被上訴人對訴外人久益公司仍有借款債權，且該借款債權先於上訴人之執行命
    令。又依訴外人久益公司於申貸借款當時，與被上訴人間所簽訂之契約書肆、一
    般約定條款第七條之約定，久益公司對債權銀行所負一切債務如未依約清償，債
    權銀行得逕行抵銷債務人寄存債權銀行之各種存款及對債權銀行之各種存款及對
    債權銀行之一切債權，依此，被上訴人於九十二年五月二十九日向執行法院聲明
    異議，並主張行使抵銷權，係屬合法行使權利。退步言之，縱認被上訴人無法對
    定期存單行使抵銷權，亦應於質權人彰化縣政府就其對訴外人久益公司所享有之
    債權行使質權後，由被上訴人與上訴人分別就自身對訴外人久益公司所享有之債
    權，依債權額比例受償等語資為抗辯。並答辯聲明：求為判決：（一）上訴人之
    上訴駁回；（二）第一、二審訴訟費用由上訴人負擔。
三、上訴人主張訴外人久益公司於八十九間向被上訴人購買定期存單一百四十五萬九
    千四百六十九元，持該定期存單提供予彰化縣政府作為工程保固金，並於八十九
    年三月三日設定質權在案，時至九十二年一月五日工程保固期滿，彰化縣政府行
    使質權卻遭被上訴人已行使抵銷權為由拒付，遂起訴請求被上訴人給付，經原審
    九十二年訴字第一九五九號判決認定，被上訴人主張抵銷不合法，彰化縣政府得
    行使質權；又上訴人於八十七年間賣給訴外人久益公司工程車，價金餘款一百一
    十萬元經三審判決確定，並取得原審民事執行處八十九年民執酉字第九二一○號
    核發之債權憑證在案，該筆債權已於九十年六月對鹿港國中扣押收取七十萬餘元
    ，惟尚餘債權五十六萬零六百零二元，遂於九十二年一月三日對彰化縣政府扣押
    該定期存單，並於九十二年四月八日取得收取命令在案，上訴人即派員並會同彰
    化縣政府職員吳文昇於九十二年五月六日持該定期存單及質權消滅通知，向被上
    訴人請求給付遭拒後，上訴人遂對被上訴人聲請強制執行，取得原審民事執行處
    九十二年民執助酉字第六○七號收取命令，得逕由上訴人在五十六萬零六百零二
    元，及自九十年六月二十九日起至清償日止，按年息百分之五計算之利息，並賠
    償執行費用八千零四十元範圍內，向被上訴人收取，遭被上訴人以已行使抵銷權
    為由拒付等事實，業據上訴人提出原審八十九年民執酉字第九二一○號核發之債
    權憑證乙份、彰化地方法院民事執行處扣押命令、收取命令及執行金額計算書各
    乙份、原審民事執行處收取命令乙份、原審九十二年度訴字第一九五九號判決乙
    份（均為影本）為證，復為被上訴人所不爭執，自堪信為真實。
四、上訴人主張：上訴人之債權於八十七年七月五日已發生，而被上訴人所稱之借款
    債權係發生於九十年六月十二日及九十年六月十四日，在上訴人之後；且因彰化
    縣政府已在八十九年三月三日對該定期存單上之一百四十五萬九千四百六十九元
    債權設定質權，並經原審九十二年訴字第一九五九號判決認定被上訴人主張抵銷
    不合法，彰化縣政府得行使質權，並確認債權仍存在，是被上訴人主張已行使抵
    銷權，並不足採等語；被上訴人則以：被上訴人對訴外人久益公司仍有借款債權
    ，且該借款債權先於上訴人之執行命令，又依訴外人久益公司於申貸借款當時，
    與被上訴人間所簽訂之契約書肆、一般約定條款第七條之約定，久益公司對債權
    銀行所負一切債務如未依約清償，債權銀行得逕行抵銷債務人寄存債權銀行之各
    種存款及對債權銀行之各種存款及對債權銀行之一切債權；依此，被上訴人於九
    十二年五月二十九日向執行法院聲明異議，並主張行使抵銷權，係屬合法行使權
    利等語抗辯。是本件爭點厥為：就系爭訴外人久益公司於八十九間向被上訴人購
    買定期存單一百四十五萬九千四百六十九元之定存單債權，被上訴人可否主張抵
    銷權？經查：
（一）按系爭定期存單係久益公司存放該一百四十五萬九千四百六十九元於被上訴人
      處，被上訴人交付一張定期存單予久益公司，故久益公司（債權人）與被上訴
      人（債務人）間就系爭一百四十五萬九千四百六十九元定期存單之法律關係為
      消費寄託；亦即久益公司對被上訴人享有一百四十五萬九千四百六十九元消費
      寄託債權。是上訴人援引民法買賣一節之規定如民法第三百四十九條、第三百
      五十條、第三百五十三條及票據責任，作為被上訴人不得行使抵銷權之法律依
      據，實有誤認。
（二）查本件系爭定期存單係經久益公司提供由彰化縣政府設定質權以為擔保久益公
      司施作工程之保固期間所發生之損害修復等費用，嗣於保固期間內確已發生彰
      化縣政府應給付營泰公司價款四十二萬三千元及自九十二年四月十一日起至清
      償日為止按週年利率百分之五計算利息，及關於久益公司所施工之碎石級配厚
      度不足部分，應扣金額共十萬二千一百四十七元，而系爭存單亦已於九十二年
      一月五日屆期，經彰化縣政府依民法第九百零六條後段規定就其自己對於出質
      人即久益公司之債權額，向被上訴人直接為給付之請求。依質權設定通知書第
      二條所載：「存款人（即久益公司）聲明：．．．質權人實行質權時，貴行（
      即被上訴人）得逕依質權人（即彰化縣政府）提出之『質權實行通知書』所請
      求之債權金額．．．而為給付，毋需就該債權為實體上之審核，存款人絕無異
      議。」故彰化縣政府主張被上訴人應就前揭修復費用及扣款之債權額即五十二
      萬五千一百四十七元為給付乙節，業經原審九十二年度訴字第一九五九號判決
      以：「．．．查被告（即本件被上訴人）與久益公司於八十七年三十日首次簽
      立額度授信契約；再於八十八年六月九日再次簽立額度授信契約；又於九十年
      六月十二日簽定最近及最後一次之「授信額度契約書」，均非係以延期清償方
      式處理，而是借新償舊之方式，故久益公司三次授信貸款應係獨立存在，可見
      被告主張抵銷之債權係發生於九十年六月十二日及同年六月十四日。被告主張
      抵銷之前開主動債權既係發生於原告（即彰化縣政府）八十九年三月三日向被
      告為質權設定之通知之後，自無准許抵銷之餘地，是被告提出抵銷之抗辯，自
      非可取」為由，而判命被上訴人應給付彰化縣政府前揭修復費用及扣款之債權
      額計五十二萬五千一百四十七元確定，此有該民事判決影本附卷可稽。
（三）久益公司就該消費寄託債權雖設定權利質權給彰化縣政府，依民法第九百零六
      條之規定：「為質權標的物之債權，其清償期後於其所擔保債權之清償期者，
      質權人於其清償期屆滿時，得直接向債務人請求給付。如係金錢債權，僅得就
      自己對於出質人之債權額，為給付之請求。」是彰化縣政府僅於質權設定之範
      圍內，得直接向被上訴人（債務人）請求給付而已，非謂該一百四十五萬九千
      四百六十九元之權利已歸屬彰化縣政府，故於彰化縣政府實行質權後，如尚有
      剩餘款項，該款項仍應由久益公司逕向被上訴人領取之。又訴外人久益公司承
      攬彰化縣政府發包之新忠農地重劃工程，係於八十八年五月三十日完工，依久
      益公司與彰化縣政府簽立之工程合約書第二十二條（保固擔保金及保固期限）
      規定，其保固期間於工程自全部竣工之日起保固參年，則彰化縣政府與久益公
      司間關於上開工程之保固期間，於九十一年五月三十日即已屆滿；此有上開工
      程合約書附於原審九十二年度訴字第一九五九號卷，並經本院調閱無訛。是彰
      化縣政府於上開工程保固期間，所發生應由久益公司負責之損害修復等費用，
      已確定為五十二萬五千一百四十七元。則依上說明，就系爭定期存單債權，所
　　　餘尾款債權九十三萬四千三百二十二元（0000000－000000=934322），仍存在
　　　於久益公司與被上訴人之間，亦即，久益公司有權向被上訴人領回尾款九十三
　　　萬四千三百二十二元。
（四）次按民法第三百三十四條第一項規定：「二人互負債務，而其給付種類相同，
      並均屆清償期者，各得以其債務，與他方之債務，互為抵銷。但依債之性質不
      能抵銷或依當事人之特約不得抵銷者，不在此限。」又收取命令者，係執行法
      院將所扣押債務人對於第三人金錢債權之收取權，授與債權人之移付命令，使
      債權人得以自己之名義，直接向第三人請求支付。然第三人於受扣押命令前對
      於債務人有債權者，得依民法第三百三十四條前段及同法第三百四十條規定，
      主張抵銷，不受扣押命令及收取命令之影響。故本院民事執行處雖於九十二年
      五月二十三日以九十二年民執助酉字第六○七號收取命令，發函通知債務人久
      益公司及被上訴人，就久益公司對被上訴人之債權，在五十六萬零六百零二元
      ，及自九十年六月二十九日起至清償日止，按年息百分之五計算之利息，並賠
      償執行費用八千零四十元之範圍內，禁止久益公司收取，被上訴人亦不得向久
      益公司清償，且應依該收取命令由上訴人向被上訴人收取（此有上開收取命令
      在卷可憑）。然於原審核發該收取命令後，倘被上訴人對久益公司仍有其他債
      權存在，且已屆清償期，則揆諸前開民法關於抵銷之規定，被上訴人依法自得
      主張抵銷，即不待言。
（五）查訴外人久益公司於八十六年九月十五日起陸續與被上訴人有金錢消費借貸之
      往來，八十七年六月三十日首度簽立額度授信契約，授信額度金額為一千六百
      萬元，期間自八十七年六月三十日起至八十八年六月三十日止，為期一年，動
      用金額達一千六百萬元，訴外人久益公司因無法完全清償，於八十八年六月九
      日再次簽立額度授信契約，期間自八十八年六月九日至八十九年六月九日，為
      期一年，授信額度金額為一千六百萬元，於八十九年二月二十九日起陸續動用
      ，由於授信額度動用金額一千六百萬元完全未獲清償，再於九十年六月十四日
      簽訂最近一次之授信額度契約書，授信額度金額仍為一千六百萬元，以首次動
      用金額一千六百萬元清償上次授信額度，最後於九十年六月十二日簽定最近及
      最後一次之「授信額度契約書」，授信額度金額仍為一千六百萬元，由於上次
      之額度授信動用金額一千六百萬元，完全未獲清償，故首次動用金額即為一千
      六百萬元，又久益公司另於九十年六月十二日向被上訴人借款八十萬元，自九
      十一年一月十二日起亦陸續未依約繳款，迄今共尚積欠被上訴人計一千六百六
      十八萬三千八百八十六元及其利息、違約金等情，業據被上訴人提出原審九十
      一年度促字第二三二五二號、九十一年度促字第二三二五三號支付命令及其確
      定證明書各乙份、授信額度契約書二份、借款申請書十九紙、債權憑證乙份、
      借款申請書五紙為證，復為上訴人所不爭執，自堪信為真實。是被上訴人對久
      益公司之借款債權，至遲於九十年六月十二日及同年六月十四日，久益公司未
      能如期清償時，即已到期，被上訴人於此時，即得行使抵銷權。故本件久益公
      司就系爭定存單債權，對被上訴人固仍得請求收取尾款九十三萬四千三百二十
      二元，然因久益公司尚積欠被上訴人一千六百六十八萬三千八百八十六元之債
      權，屆期未清償，依上開說明，被上訴人自得主張抵銷。再按抵銷，應以意思
      表示，向他方為之。其相互間債之關係，溯及最初得為抵銷時，按照抵銷數額
      而消滅，民法第三百三十五條第一項定有明文。原審九十二年五月二十三日九
      十二年民執助酉字第六○七號收取命令，固於九十二年五月二十九日送達被上
      訴人；而被上訴人向訴外人久益公司主張抵銷之存證信函係於九十二年五月十
      六日送達久益公司，此有被上訴人所提出之存證信函及雙掛號收件回執附卷可
      證；則揆諸前開條文規定，久益公司得向被上訴人請求交付之定期存單餘款九
      十三萬四千三百二十二元，溯及被上訴人最初得為抵銷時，按照抵銷數額而消
      滅。則於被上訴人行使抵銷權後，久益公司對被上訴人之系爭九十三萬四千三
      百二十二元之債權，即歸於消滅，上訴人自不得再執原審九十二年民執助酉字
      第六○七號收取命令，向被上訴人有所主張。
五、綜上所述，久益公司對被上訴人之系爭定期存單九十三萬四千三百二十二元之消
    費寄託債權，既經被上訴人行使抵銷權而歸於消滅；從而，上訴人依原審九十二
    年民執助酉字第六○七號收取命令，請求被上訴人給付六十二萬零二百四十八元
    ，及自九十二年五月七日起至清償日止，按週年利率百分之五計算之利息，於法
    不合，應予駁回。原審為上訴人敗訴之判決，並無不合。上訴意旨指摘原判決不
    當，求予廢棄改判，為無理由，應予駁回。
六、本件事證已臻明確，兩造其餘陳述與舉證，經審酌後，認於判決結果不生影響，
    無予逐一論述之必要，附此敘明。
七、據上論結，本件上訴為無理由，依民事訴訟法第四百四十九條第一項、第七十八
    條，判決如主文。
中　　　華　　　民　　　國　　九十三　　年　　　九　　　月　　二十一　　日
~B1民事第二庭審判長法　官　童有德
~B2　　　　　　　　法　官　蔡秉宸
~B3　　　　　　　　法　官　翁芳靜
右為正本係照原本作成。
不得上訴。
~B 　 　　　　　　書記官　陳麗玉
中　　　華　　　民　　　國　　九十三　　年　　　九　　　月　　二十二　　日
                                                                        Ｂ
